【裁判字號】    89,易,978
【裁判日期】    890719
【裁判案由】    詐欺
【裁判全文】
臺灣臺中地方法院刑事判決                          八十九年度易字第九七八號
    公  訴  人  臺灣臺中地方法院檢察署檢察官
    被      告  甲○○
右列被告因詐欺案件，經檢察官提起公訴（八十九年度調偵字第五二號），本院判決
如左：
    主  文
甲○○無罪。
    理  由
一、公訴意旨略以：被告甲○○與乙○○係朋友關係，甲○○明知已陷於無償債能力
    之嚴重狀態，乃意圖為自己不法之所有，先於民國八十七年七月二十三日以車牌
    號碼ＢＸ－八五八五號積架汽車向乙○○設於臺中縣霧峰鄉○鄉村○○路八三二
    號之永信當舖質押借款新臺幣（下同）三十萬元，甲○○於同年八月二十二日清
    償借款，取得乙○○之信任，甲○○再於同年九月三十日向乙○○佯稱借款七十
    五萬元，並簽發發票日為八十七年九月三十日、金額為二十五萬元，發票日八十
    七年十一月三十日、金額二十五萬元，發票日八十八年一月二十六日、金額三十
    七萬三千元及八十八年三月十二日、金額八萬八千元之本票四張為擔保，致乙○
    ○陷於錯誤，如數交付現金。其後，甲○○又稱欲取回該汽車以轉售償還借款，
    乙○○亦不疑有他，歸還該汽車，詎甲○○旋即出售該汽車得款三十萬元後，於
    八十八年三間，逃匿不知去向，乙○○追討無著始知受騙。因認被告涉犯刑法第
    三百三十九條第一項之詐欺取財罪嫌云云。
二、按犯罪事實應依證據認定之，無證據不得推定其犯罪事實，刑事訴訟法第一百五
    十四條定有明文。又認定不利於被告之事實，須依積極證據，苟積極證據不足為
    不利於被告事實之認定時，即應為有利於被告之認定，更不必有何有利之證據。
    此最高法院三十年上字第八一六號著有判例。另刑法第三百三十九條第一項詐欺
    取財罪之成立，以意圖為自己或第三人不法所有，以詐術使人將本人或第三人之
    物交付為要件。所謂以詐術，必須被詐欺人因其詐術而陷於錯誤，若其所用方法
    ，不能認為詐術，亦不致使人陷於錯誤，即不構成該罪，此最高法院四十六年台
    上字第二六０號亦著有判例。
三、本件公訴人認被告涉犯刑法第三百三十九條第一項之詐欺取財罪嫌，無非係以前
    開事實，業據告訴人乙○○指訴甚詳，復有附卷本票四紙、當舖執照影本、汽車
    借款證明書可稽。依被告所述情節，其借貸時，早陷於無資力不能支付之狀態，
    且汽車取回後出售，亦未曾將取得之車款清償債務，亦無法說明何以借款流向，
    故被告意圖為自己不法之所有，詐取告訴人借款之犯行，已甚灼然，為其論據。
    惟訊據被告甲○○則堅決否認有何詐欺取財之犯行，辯稱：伊不是詐欺，伊當初
    是有經營汽車工廠，後來工廠在八十八年初倒才沒法還錢，且伊總共向乙○○借
    款四次，第一次三十萬元、第二次三十萬元、第三次二十五萬元、第四次是二十
    萬元，第一次三十萬元已經清償，後面總共七十五萬元未還，未包括利息，如加
    計利息總共要還九十六萬元，開四張本票給他擔保，車子擔保是第一次借款三十
    萬元，後面七十五萬元借款是開本票擔保，車子未在擔保範圍內，伊沒有交車子
    給乙○○，也沒有押給他，另伊這七十五萬元借款部分已付利息約四十萬元左右
    ，前次三十萬元那筆利息也還了五萬四千元等語。
四、本院查：（一）、訊據被告及證人即告訴人乙○○均陳稱七十五萬元借款部分是
    自八十七年九月三十日開始陸陸續續借的，然經核卷內所附之借車條立據之時間
    則是八十七年七月二十三日，是以開立借車條之時間既是在被告向告訴人借款七
    十五萬元之前，則被告於向告訴人借款七十五萬元時是否有以ＢＸ－八五八五號
    積架汽車充為借款之擔保不無可疑。再質之證人即告訴人乙○○於本院訊問時到
    庭結證稱：第一次借款三十萬元有用車擔保，錢還了之後車子就牽回去了，但為
    了方便後續借款把切結書與資料都留下伊那邊（詳見本院八十九年七月五日審判
    筆錄）等語，足認告訴人所提出之汽車買賣合約書、委託切結書及借車條等資料
    均係被告於第一次借款三十萬元後即留放於告訴人處，並非被告於向告訴人為第
    二次以後借款時所為之立據無誤。再參酌卷附由被告與告訴人所簽立之汽車買賣
    合約書內容可知，立約雙方所議定之價格為三十萬元正，衡情被告所有之ＢＸ－
    八五八五號積架汽車若有充為第二次以後借款之擔保，告訴人為確保債權計何以
    未修改議定之金額，此顯與常情不符，益見被告上開所辯車子擔保是第一次借款
    三十萬元，後面七十五萬元借款是開本票擔保，車子未在擔保範圍內乙情，應堪
    採信。（二）、另訊據證人即告訴人乙○○於檢察官偵訊及本院審理時復陳稱：
    被告借款七十五萬元部分利息是九分利，一萬元一個月九百元，被告大約付了接
    近二十萬元的利息（被告則稱利息還了約四十萬元）等語。衡之常情，被告與告
    訴人二人間之金錢借貸往來並非僅只一次，且若以被告七十五萬元借款部分已清
    償支付之利息金額即近二十萬元，則被告於向告訴人調現之初，是否有為自己不
    法所有之意圖，亦非無疑。此外，本件告訴人乙○○亦自陳與被告是很熟的朋友
    ，也知被告信用不錯（詳見本院八十九年四月二十六日訊問筆錄），足見被告與
    告訴人乙○○二人間早存在有信賴之基礎。是以告訴人於答應調借予被告時，應
    非係因被告施用詐術而使其陷於錯誤始答應借款無訛。綜上諸情，本件被告既無
    意圖為自己不法之所有，而施詐術使人交付財物之情形存在，核與刑法第三百三
    十九條第一項之詐欺取財罪之構成要件尚有未合，自不得僅憑告訴人片面之指訴
    即認被告涉犯詐欺取財之犯行，本件應純屬債務不履行之民事紛爭，宜循民事訴
    訟程序解決。此外，復查無其他積極證據足資證明被告有何詐欺取財之犯行，不
    能證明被告犯罪，揆諸首揭說明，自應諭知被告為無罪之判決，以免冤抑。
據上論斷，應依刑事訴訟法第三百零一條第一項，判決如主文。
本案經檢察官宋恭良到庭執行職務。
中      華      民      國      八十九      年      七    月    十九    日
                                  臺灣臺中地方法院刑事第四庭
                                      法  官  許  旭  聖
右正本證明與原本無異。
如不服本判決，應於判決送達後十日內向本院提出上訴狀（應附繕本），上訴於臺灣
高等法院臺中分院。
                                      書記官
中      華      民      國      八十九      年      七    月   廿一     日


司法院資訊處製作；財團法人民間司法改革基金會備份。
